臺灣宜蘭地方法院刑事裁定　　　　　　　96年度聲判字第10號
聲　請　人　王師父食品有限公司
即告訴人
法定代理人　甲○○
訴訟代理人　孔念菊律師
被　　　告　乙○○
上聲請人因告訴被告違反商標法案件，不服臺灣高等法院檢察署
檢察長駁回再議之處分（96年度上聲議字第2250號），聲請交付
審判，本院裁定如下：
    主  文
聲請駁回。
    理  由
一、按告訴人不服上級法院檢察署檢察長或檢察總長認再議為無
    理由而駁回之處分者，得於接受處分書後10日內委任律師提
    出理由狀，向該管第一審法院聲請交付審判。法院認為交付
    審判之聲請不合法或無理由者，應駁回之。刑事訴訟法第
    258條之1、第258條之3第2項前段，分別定有明文。
二、本件聲請人以被告涉犯違反商標法罪嫌，訴請臺灣宜蘭地方
    法院檢察署檢察官偵查，經該署檢察官於民國96年4月16日
    以95年度偵字第4292號為不起訴處分後，聲請人不服聲請再
    議，復經臺灣高等法院檢察署於96年5月24日以96年度上聲
    議字第2250號認再議為無理由予以駁回。
三、聲請交付審判意旨略以：
　(一)本件爭點在於「金月娘」一詞是否為一般月餅業者作為月餅
　  商品通用名稱，以及被告之行為是否係商標法第30條第1項
    第1款所稱「善意合理之方法為非商標使用」，關於「金月
    娘」一詞絕非一般月餅業者作為月餅商品之通用名稱，按告
    訴人註冊第738335號「王牌金月娘」商標係於85年申請註冊
    ，依當時商標法第37條第1項第10款規定：「凡文字、圖形
    、記號或其聯合式，係表示申請註冊商標所使用商品之說明
    或表示商品本身習慣上所通用之名稱，形狀、品質、功用者
    ，不得申請註冊。」因此前揭商標既經審查註冊，就不可能
    係商品之說明或習慣上通用之名稱，否則依法不可能獲准註
    冊。
  (二)再者，依商標法第5條規定：「商標得以文字、圖形、記號
    、顏色、聲音、立體形狀或其聯合式所組成。前項商標，應
    足以使商品或服務之相關消費者認識其為表彰商品或服務之
    標識，並得藉以與他人之商品或服務相區別。」換言之，究
    竟是足以表彰來源的商標，還是只是商品之說明或表示商品
    本身習慣上所通用之名稱，最重要的判斷。莫過於以實際消
    費者的認識為基準。在現代要知道消費者的看法，最佳的方
    式，莫過於網路的搜尋，經聲請人以搜尋網站Google來進行
    搜尋，鍵入「金月娘」3字，幾乎每一筆資料都指向聲請的
    店名「王師父」，另外，Google網站會主動提供的相關搜尋
    建議，更可以看出「金月娘」與「王師父」的緊密關係。
  (三)證人黃明峰及陳貴周的證詞，聲請人已質疑客觀性及真實性
    ，尤其在程序上並沒有給予聲請人詰問證人之機會。「金月
    娘」具有表彰商品來源的商標識別性，甚而在餅類商品已是
    一著名商標，絕非商品之說明文字或通用名稱。何況聲請人
    為免業者誤用「金月娘」商標，即曾函知臺灣省糕餅商業同
    業公會聯合會及台北市、台北縣糕餅同業公會，並請其函轉
    各會員勿侵害聲請人之告訴權。因此，同業要再辯稱不知「
    金月娘」為商標而誤用，實難令人信服。且本案聲請人負責
    人於95年9月12日下午6時14分許，即曾以電話聯絡被告，因
    其未在店內，故請員工告知被告勿再使用「金月娘」之商標
    ，嗣被告亦於同日下午7時許回電，再度確認此情，被告亦
    保證不再使用此名稱。詎知，被告實際上仍繼續使用。聲請
    人於95年9月28日報警處理時，被告店中擺設商品尚在使用
    此名稱，無論如何被告都不能再推說其不知金月娘為商標而
    誤用。
  (四)綜上，從金月娘商標的註冊效力，輔以消費者的認知為佐證
    ，「金月娘」乃係一著名商標，絕非是商品之說明文字或通
    用名稱。至於就被告主觀認知而言，也因為聲請人已先有明
    白告知「金月娘」乃係聲請人之商標，要求被告勿再侵用，
    被告亦有應允之情事存在。則嗣後被告的侵用行為絕不可能
    再該當商標法第30條第1項第1款的「善意」要件。被告確有
    使用「金月娘」名稱於其糕餅商品，自該當商標法第81條之
    犯罪構成要件。
四、按刑事訴訟法於91年2月8日修正公布，其中增訂第258條之1
    第1項規定「告訴人不服前條之駁回處分者，得於接受處分
    書後十日內委任律師提出理由狀，向該管第一審法院聲請交
    付審判。」。告訴人得向法院聲請交付審判之規定，乃此次
    修正刑事訴訟法所新增對於「檢察官不起訴或緩起訴裁量權
    」制衡之外部監督機制，亦即賦予法院針對檢察官所為不起
    訴或緩起訴處分是否正確加以審查，以防止檢察機關濫權。
    是依此項立法精神觀之，法院就聲請交付審判案件所為之審
    查，並非偵查程序之續行或再啟動，則其中「得為必要之調
    查」之點，自應僅以偵查中曾顯現之證據為限，而不可就其
    新提出之證據再為調查，亦不得蒐集偵查卷外以外之證據，
    合先敘明。
五、經查：
　(一)按犯罪事實應依證據認定之，無證據不得認定其犯罪事實，
  　刑事訴訟法第154條第2項定有明文。本件被告前於偵查中固
    坦承於其所開設之典星坊麵包店，於月餅廣告型錄、廣告招
    牌上，就販賣之月餅上註記「金月娘」字樣等情不諱，復有
    月餅廣告型錄、廣告招牌照片在卷可稽。惟否認有違反商標
    法犯行，並辯稱：「金月娘」是業者通用的名稱，在95年9
    月典星坊麵包店的員工開會命名新產品，其中一種月餅就命
    名為金月娘，因為月餅的顏色是金色的，內餡的部分有蛋黃
    及牛奶，為了用來表彰商品的名稱做為商品本身的說明，所
    以就經過開會取名為金月娘，另外為了區別與其他麵包店取
    名的月餅金雪娘、金桔月娘、小月娘、月娘傳情的名稱，所
    以研發的月餅才稱為金月娘，其他麵包店取名的月餅名稱也
    是為了做為商品本身的說明等語。
  (二)聲請人前向經濟部中央標準局以「王牌金月娘」聲請商標註
    冊，並自95年11月31日申請延展，有聲請人所提00000000號
    商標註冊證、經濟部智慧財產局95年9月26日（95）智商
    0247字第09580419610號函（參見95年度核交字第466號卷第
    23、24頁）在卷可證。惟本件之爭執處，即在於聲請人所有
    上開商標中，其中部分文字即「金月娘」文字，是否為糕餅
    業者通常使用之名稱。本件於偵查中經送請經濟部智慧財產
    局鑑定後，認「本件據來函所附被告廣告型錄照片，其銷售
    之月餅係以「金月娘」為名，與前揭註冊第738335號『王牌
    金月娘』商標相較，二者有相同之中文『金月娘』，以具有
    普通知識經驗之消費者，於購買時施以普通所用之注意，可
    能會有所混淆而誤認二商品來自同一來源或雖不相同但有關
    聯來源，應屬構成近似之商標。惟中文『金月娘』是否為糕
    餅業者通常使用之名稱，而該當商標法第30條第1項第1款規
    定之善意合理使用，不受他人商標權效力所拘束，或其標示
    仍有使相關消費者發生混淆誤認之虞，而涉及侵害他人之商
    標權，仍宜由　貴署參酌當事人雙方主張之事實及檢送之相
    關證據資料、使用人之主觀意思，並依一般社會通念，就業
    者通常之標示習慣、通常使用之名稱、消費者之客觀認知等
    相關事證逕依職權卓處。」（參見95年度核交字第466號卷
    第81、82頁）。
  (三)據證人即宜蘭糕餅工會理事長陳貴周於偵查中證稱：金月娘
    是屬於中秋節才有做，月餅的顏色是做成金色，內餡的部分
    含有蛋黃跟牛奶，作為商品名稱的使用，其他麵包店為了因
    應中秋節，也有將月餅取名為金翠玉、金玉娘、金雪娘、金
    桔月娘、小月娘、月娘傳情，這些都是作為月餅名稱的說明
    等語（參見95年度核交字第466號卷第88頁96年4月12日訊問
    筆錄）；及證人黃明峰於偵查中證稱：伊從80年開始從事烘
    焙業食品原料廠商，供應的地區從新竹到宜蘭地區，金月娘
    只是1個餅的名稱，從伊從事烘焙業原料供應以來，看過很
    多家麵包店直接再作銷售，就如同波羅麵包及宜蘭餅都是通
    俗的名稱等語（參見95年度核交字第466號卷第90頁96年4月
    12 日訊問筆錄）。而中秋月餅係中秋節應景食品，月餅形
    狀一般多以圓形形狀代表月亮，而月亮又可稱之「月娘」，
    故就中秋月餅冠以月娘名稱，當可作為商品本身之說明，此
    可從被告所提其他糕餅店月餅之名稱，有以「金雪娘」、「
    金桔月娘」、「小月娘」、「月娘傳情」（參見第13至18頁
    ）稱之。再以月娘2字上冠以「金」字，是否即可將該名詞
    特定而成為識別來源之字眼，依證人陳貴周前開證述稱因月
    餅餅皮顏色為金色，同時內餡有蛋黃，故於月餅名稱加註「
    金」字以表徵商品外觀，加以被告商店之商品型錄之廣告招
    牌照片，金月娘之文字係加註於產品旁，則被告辯稱金月娘
    1詞為糕餅業者通用名稱，尚非無據。按商標法第30條第1項
    第1款規定：「下列情形，不受他人商標權之效力所拘束：
    一　凡以善意且合理使用之方法，表示自己之姓名、名稱或
    其商品或服務之名稱、形狀、品質、功用、產地或其他有關
    商品或服務本身之說明，非作為商標使用者。」，是所稱善
    意合理使用，指商業上通常使用之方法，依文字本來之意義
    使用，使用人並非以特別顯著之標示方法，蓄意引起商品來
    源之誤認，而「金月娘」1詞既為業者通用名稱，被告使用
    「金月娘」文字作為月餅商品本身之說明，依上開規定，自
    無侵害聲請人商標權可言。
六、綜上所述，聲請人就被告涉犯商標法第81條，請求交付審判
    ，依卷內資料並無積極證據足認被告涉有上開罪嫌，原不起
    訴處分書及駁回再議處分書既已調查說明，認為無積極證據
    證明被告犯罪，其犯罪嫌疑不足，依刑事訴訟法第252條第
    10款規定，原檢察官及臺灣高等法院檢察署檢察長分別予以
    不起訴處分及駁回再議之聲請，對照卷內資料，經核其認事
    用法均無違誤。本件聲請人對於原處分加以指摘求予審判，
    非有理由，應予駁回。
七、依刑事訴訟法第258條之3第2項前段，裁定如主文。
中　　華　　民　　國　　96　　年　　10　　月　　29　　日
                        臺灣宜蘭地方法院刑事第四庭
                            審判長法  官  謝　佩　玲
                            　　　法　官  蘇　錦　秀
                            　　　法　官  辜　漢　忠
以上正本證明與原本無異。
本裁定不得抗告
                              書記官   許 麗  汝
中　　華　　民　　國　　96　　年　　10　　月　　30　　日
